---
title: "编程基础概念与数据输入输出"
subtitle: "Learning R with Dr. Hu and His Friends"
author: "胡悦（清华大学政治学系）"
output:
  learnr::tutorial:
    language: "zh"
    progressive: true
    allow_skip: true
runtime: shiny_prerendered
---


```{r setup, include=FALSE}
chooseCRANmirror(graphics = FALSE, ind = 1)
knitr::opts_chunk$set(echo = TRUE,
                      message = FALSE,
                      warning = FALSE,
                      out.width = "100%")

if (!require(pacman)) install.packages("pacman")

pacman::p_load(lubridate, tidyverse, drhur)
```


## 知识点

- 基础概念（OOP、类与对象）
- 数据种类
- 数据属性
- 数据输入与输出


## 面向对象编程

**面向对象编程**（OOP）通过**类**（class）和**对象**（object）来组织和封装数据。C++、Java、Python 等都采用 OOP，R 也是如此。

- **类**：对象的结构，包含其属性和方法。
- **对象**：类的具体实例，如"中国"之于"国家"，"R"之于"字母"。
- **方法**：类内定义的命令。
- **属性**：描述对象的特征，比如人的发色。

OOP 语言通常还共享**封装**、**多态**、**继承**、**安全**这四个特性。

###

**多态**（Polymorphism）让一个命令可以对不同对象进行不同处理。最典型的例子是 `summary()`：

```{r polymorphism, exercise = TRUE}
summary(wvs7)
summary(wvs7$age)
```


### 函数

**函数**可以理解为状语后置的祈使句：

> `<函数名>(<目标数据>, <条件 1>, <条件 2>, ...)`

OOP 之信仰：*不触碰*数据，让命令去做。

```{r funIllustration, eval = FALSE}
light <- function(finger){
  shadow <- finger + 5
  shadow
}
handShadow <- light(finger = 3)
handShadow
```


### 软件包

**软件包**是函数的集合。两种常用安装方式：

```{r install, eval = FALSE}
install.packages("drhur")                          # 从 CRAN 安装
devtools::install_github("sammo3182/drhur")         # 从 GitHub 安装
```


### 练习一

请演示如何在一次调用中安装 `regioncode`、`dotwhisker`、`drhur` 三个包。

```{r install_exercise, exercise = TRUE}
?install.packages

```

```{r install_exercise-solution}
install.packages(c("regioncode", "dotwhisker", "drhur"))
```


### 练习二

`plot()` 是另一个多态函数。分别用一个变量和两个变量调用它，比较结果。

```{r polymorphism_exercise, exercise = TRUE}

```

```{r polymorphism_exercise-solution}
plot(mtcars$mpg)              # 单变量：序号 vs 数值
plot(mtcars$mpg, mtcars$wt)   # 双变量：散点图
```


### 赋值符 `<-`

`<-` 是 R 中最常用的赋值符，等同于 `assign()` 命令的默认行为：

> `<名称> <- <对象>`

```{r object}
aValidObject <- 1:5
aValidObject
```

R 中赋值有四种符号：`assign()`、`<-`、`<<-`、`=`。`<-` 最常用——指向直观，且不和 `=`、`==` 混淆。快捷键：Windows / Linux 上是 **Alt + -**，Mac 上是 **Option + -**。

```{r arrow}
a <- 12
25 -> b   # 右箭头也可以
```


### 命名规则

对象名需满足：

1. 不以数字开头（错误：`1stday`）。
2. 除 `.` 和 `_` 外没有特殊符号（错误：`M&M`）。
3. 区分大小写（`X != x`）。
4. 不要重写内置命令（避免 `list <- c(1:5)`）。
5. 表意命名。


### 练习三

下面这行代码为什么报错？

```{r naming_exercise, exercise = TRUE}
5var_name <- 1:5
```

```{r naming_exercise-solution}
# R 规定变量名不能以数字开头。"5var_name" 违反了规则一。
# 一个合规的写法：
var_name5 <- 1:5
var_name5
```


## 记录（数据存储）

### 向量

`c()` 用来创建向量。一个向量内的元素必须共享同一种数据类型。

#### 数字向量

```{r numeric}
vec_integer <- c(1, -2, NA)
vec_double  <- c(1.5, -2.34, 1/3)
```

`NA` 表示 *not available*——R 中的缺失值。


#### 字符向量

```{r character}
vec_chr <- c("R", "is", "useful.")
vec_chr
```


### 练习四

用两种方式生成 `a` 到 `e` 的小写字母序列，并验证两者是否完全相等。

```{r character_exercise, exercise = TRUE}

```

```{r character_exercise-solution}
vec_letters_raw   <- c("a", "b", "c", "d", "e")
vec_letters_quick <- letters[1:5]

# 验证两者是否完全相等
identical(vec_letters_raw, vec_letters_quick)
```


#### 逻辑向量

```{r logic}
vec_tf <- c(TRUE, TRUE, FALSE)
vec_tf
```


#### 类别向量（factor）

**类别向量**存储分类变量，包含一个固定的"水平"集合（levels）。

```{r factor}
vec_fac  <- factor(c(1, 2, 2, 3))
vec_ord  <- ordered(c(1, 2, 2, 3))
vec_fac2 <- factor(c(1, 2, 2, 3),
                   levels = c(3, 2, 1),
                   labels = c("Apple", "Pear", "Orange"))

vec_fac
vec_ord
vec_fac2
```


#### 时间向量

R 中时间有两种表示：

- `as.POSIXct()`——数值存储，记录从 1970-01-01 到当前时间的秒数。
- `as.POSIXlt()`——列表存储，时间的每一部分（年、月、日等）都是列表元素。

```{r time-classes}
ct <- as.POSIXct("2026-04-13 10:11:12")
lt <- as.POSIXlt("2026-04-13 10:11:12")

unlist(ct)
unlist(lt)
```

时间数据的瑞士军刀：**lubridate**

```{r lubridate}
ymd("20221016")
mdy("10-16-2022")
dmy("16/10/2022")
ymd_hms("2022-10-16 09:00:00", tz = "Etc/GMT+8")
```


### 练习五

当时间字符串顺序不一时，可以用 `parse_date_time()` 解析：

```{r date_exercise, exercise = TRUE}
raw_dates <- c("20190101", "01012019", "021901")

```

```{r date_exercise-solution}
library(lubridate)
raw_dates <- c("20190101", "01012019", "021901")

parsed_dates <- parse_date_time(raw_dates, orders = c("ymd", "dmy", "mdy"))
parsed_dates
```


### 矩阵、阵列、列表、数据框

**矩阵**已在 `drhur("calculate")` 中介绍。**阵列**（array）可记录二维以上的数据：

```{r array}
vector1 <- c(5, 9, 3)
vector2 <- c(10, 11, 12, 13, 14, 15)

result <- array(c(vector1, vector2), dim = c(3, 3, 2))
result
```

**列表**（list）是异质容器，元素可以是不同类型或长度：

```{r list}
ls_monks <- list(
  name   = c("Wukong Sun", "Sanzang Tang", "Wuneng Zhu", "Wujing Sha"),
  power  = c(100, 20, 90, 40),
  buddha = c(TRUE, TRUE, FALSE, FALSE)
)

ls_monks
```

**数据框**（data frame）是特殊的列表（或矩阵），每列是一个变量（长度相等），每行是一个观测：

```{r dataframe}
df_toy <- data.frame(
  female = c(0, 1, 1, 0),
  age    = c(29, 39, 38, 12),
  name   = c("Iron Man", "Black Widow", "Captain Marvel", "Captain America")
)

df_toy
```


### 数据属性

变量检查函数：`class()`、`typeof()`、`length()`、`dim()`、`nrow()`、`ncol()`、`levels()`、`nchar()`、`summary()`、`head()`。

```{r attribute}
class(vec_double)
typeof(vec_integer)
length(vec_double)
dim(df_toy)
nrow(df_toy)
ncol(df_toy)
```


### 练习六

`wvs7` 数据集（drhur 包内置的 WVS 第七波 2% 样本，1264 观测、24 变量）。请检查它的基本结构。

```{r wvs_exercise, exercise = TRUE}
data("wvs7", package = "drhur")

```

```{r wvs_exercise-solution}
data("wvs7", package = "drhur")

# 了解基本情况
class(wvs7)         # "tbl_df" "tbl" "data.frame"
dim(wvs7)           # 1264   24

# 检查变量属性
head(wvs7$marital)  # 查看前几行
levels(wvs7$marital)  # 查看分类水平

# 验证结构
is.data.frame(wvs7)  # TRUE
is.list(wvs7)        # TRUE（数据框本质是列表）
is.matrix(wvs7)      # FALSE
```


## 数据输入与输出

### 内置数据

R 自带演示数据集，可通过 `data()` 列出。许多 R 包也含有自己的数据集。

```{r datasets, eval = FALSE}
data()
```


### 直接读取

```{r input, eval = FALSE}
df_rds <- readRDS("aDataset.rds")
df_txt <- read.table("D:/aDataset.txt")
df_csv <- read.csv("./aDataset.csv")
```


### 调用包读取

```{r read_pkgs, eval = FALSE}
library(haven)
df_spss  <- read_spss("<FileName>.sav")
df_stata <- read_dta("<FileName>.dta")

library(readxl)
df_excel <- read_excel("<FileName>.xlsx")

library(rio)
df_anything <- import("<AnyTypeOfData>")
```


### 数据存储

```{r save, eval = FALSE}
saveRDS(df_toy, file = "df_toy.rds")
save(df_toy, ls_monks, file = "test.RData")
write.csv(df_toy, file = "toy.csv")
```


### 练习七

加载内置数据集 `uspop`，查看其统计摘要。

```{r uspop_exercise, exercise = TRUE}

```

```{r uspop_exercise-solution}
data(uspop)
summary(uspop)
```


## 总结

- **基础概念**：OOP（类与对象）、函数与包、赋值。
- **数据种类**：向量（数值、字符、逻辑、类别、时间）、矩阵、阵列、列表、数据框。
- **数据属性**：`class()`、`dim()`、`summary()`、`head()`。
- **数据输入输出**：`data()`、`read.csv()`、`readRDS()`；`saveRDS()`、`write.csv()`。
