---
title: "数据整理"
subtitle: "Learning R with Dr. Hu and His Friends"
author: "胡悦（清华大学政治学系）"
output:
  learnr::tutorial:
    language: "zh"
    progressive: true
    allow_skip: true
runtime: shiny_prerendered
---


```{r setup, include=FALSE}
knitr::opts_chunk$set(echo = TRUE,
                      message = FALSE,
                      warning = FALSE,
                      out.width = "100%")

if (!require(pacman)) install.packages("pacman")

pacman::p_load(drhur, tidyverse)

data("wvs7", package = "drhur")
```


## 知识点

- 单数据整理：探索、选择、筛选、排序、加工
- 跨数据整理：直接合并、索引合并

> **本章研究问题：** 基于 wvs7 示例数据，哪些因素会影响民众对"平等"的看法？


## 数据探索

### 概览原始数据

```{r glimpse, exercise = TRUE, exercise.eval = TRUE}
wvs7
```

`wvs7` 以 **tibble** 格式存储——一种整洁的数据框：每行是一个观测，每列是一个变量，每个单元是一个值。


### 数据结构探索

```{r structure}
nrow(wvs7)         # 行数
ncol(wvs7)         # 列数
head(names(wvs7))  # 前 6 个变量名
glimpse(wvs7)      # 变量类型与预览
```


### 变量提取

提取变量有两种方式：矩阵式方括号，或 `$` 符号。

```{r variable}
# 方括号形式（输出过大，仅显示前 6 行）
head(wvs7[, "country"])

# 美元符号形式（输出过于冗长，仅显示前 10 个不重复值）
unique(wvs7$country) |> head(10)
```


### 变量信息

数值型变量可以直接计算总和、平均数、中位数、最值、方差、IQR 等。

```{r var-numeric}
mean(wvs7$age, na.rm = TRUE)
summary(wvs7$incomeLevel)
```

类别型变量可以通过 `table()` 获得频数分布。

```{r var-categorical}
table(wvs7$age)
table(wvs7$female)
table(wvs7$marital)
```


## 数据梳理

**tidyverse** 是一群 R 包的集合，共享同一套数据结构和设计哲学。其核心组件——**dplyr**、**ggplot2**、**tidyr**、**tibble**——可以无缝协作。


### 通道（管道符）

R 自带的通道符 `|>` 把对同一对象的连续操作串起来，让每条命令独占一行、按执行顺序排布。

```{r pipe-nested, eval = FALSE}
# 传统的嵌套式写法（从里向外读，难以理解顺序）
eatDumpling <-
eat(
  dip(
    cook(
      fill(
        mix(
          meat,
          with = c(salt, soy_sauce, green_onion, ginger)
          ),
        with = wrapper
        ),
      in_water = boiled_water
      ),
    in_sauce = vinegar)
  )
```

```{r pipe-style, eval = FALSE}
# 通道式写法（从上向下读，逻辑清晰）
eatDumpling_pipe <-
mix(meat, with = c(salt, soy_sauce, green_onion, ginger)) |>
  fill(with = wrapper) |>
  cook(in_water = boiled_water) |>
  dip(in_sauce = vinegar) |>
  eat()
```

`|>`（或 `%>%`）的快捷键：Windows / Linux 上是 `Ctrl + Shift + M`，Mac 上是 `Cmd + Shift + M`。


### 数据选择

`select()` 用来挑选感兴趣的变量：

```{r select, exercise = TRUE}
library(tidyverse)

# 挑选感兴趣的 5 个变量
select(wvs7, equalIncentive, incomeLevel, confidence_gov, education, country)
```

`starts_with()`、`ends_with()`、`matches()` 等辅助函数可以基于变量名特征批量选择。比如三个腐败感知变量都以 `corruption` 开头：

```{r select-starts_with, exercise = TRUE}
# 批量选取所有以 "corruption" 开头的变量
select(wvs7, starts_with("corruption"))
```

要排除变量则在前面加 `-`。可以把 `starts_with()` 和 `-` 组合使用：

```{r select-deselect, exercise = TRUE}
# 保留 corruption_local 和 corruption_civil，排除 corruption_state
select(wvs7, starts_with("corruption"), -corruption_state)
```


### 变量重命名

`rename()` 的语法是 `新名称 = 旧名称`：

```{r rename, exercise = TRUE}
rename(wvs7, nationality = country)
```


### 数据筛选

`select()` 是对列的筛选，`filter()` 是对行的筛选——按逻辑条件保留满足要求的观测。

```{r filter, exercise = TRUE}
# 来自日本、对政府信心 >= 3 的受访者
wvs7 |>
  filter(country == "Japan", confidence_gov >= 3)
```


### 数据排序

`arrange()` 按指定变量排序（默认升序，使用 `desc()` 降序）。

```{r arrange, exercise = TRUE}
wvs7 |>
  select(age, confidence_gov, education, incomeLevel) |>
  arrange(age)
```


### 数据加工

`mutate()` 用来修改或新增变量。

```{r mutate, exercise = TRUE}
# 计算两个信心变量的平均
wvs7 |>
  mutate(avg_confidence = (confidence_gov + confidence_court) / 2) |>
  select(country, confidence_gov, confidence_court, avg_confidence)
```


## 数据合并

### 直接合并

- **`bind_rows()`** 纵向堆叠两个数据框。列名不一致的部分用 `NA` 填充。
- **`bind_cols()`** 横向拼接两个数据框。两者行数必须一致。

```{r bind-rows, exercise = TRUE}
wvs7_jp <- filter(wvs7, country == "Japan")
wvs7_kr <- filter(wvs7, country == "South Korea")

bind_rows(wvs7_jp, wvs7_kr)
```

```{r bind-cols, exercise = TRUE}
wvs7_conf  <- select(wvs7, starts_with("confidence"))
wvs7_trust <- select(wvs7, starts_with("trust"))

bind_cols(wvs7_conf, wvs7_trust)
```


### 索引合并

索引合并基于共享的索引变量进行。

<div class="alert alert-warning">

**结构一致**

索引合并要求索引变量的编码规则一致。这并不要求索引变量包含所有可能的值，但变量含义必须对齐。

</div>

我们构造两个演示数据：

1. `wvs7_eq` —— 个体层级平等观念数据，限定日本、韩国。
2. `country_info` —— 国家层级人口变量数据，限定日本、泰国。

```{r join-prep, exercise = TRUE}
# 数据 1：包含日本和韩国的个体数据
wvs7_eq <- select(wvs7, country, equalIncentive, female, education) |>
  filter(country %in% c("Japan", "South Korea"))

# 数据 2：包含日本和泰国的国家级宏观数据
country_info <- filter(wvs7, country %in% c("Japan", "Thailand")) |>
  group_by(country) |>
  summarise(across(female:education, \(x) mean(x, na.rm = TRUE))) |>
  ungroup() |>
  rename(nation = country)

wvs7_eq
country_info
```

dplyr 提供四种索引合并方式：

- **左连接 `left_join()`**：以左表为基准，右表对应索引值合并进来；右表独有的索引值丢弃。
- **右连接 `right_join()`**：以右表为基准，逻辑与左连接相反。
- **内连接 `inner_join()`**：只保留两数据中都出现的索引值（交集）。
- **全连接 `full_join()`**：保留两数据中所有出现过的索引值（并集），不能匹配上的部分用 `NA` 填充。

```{r join, exercise = TRUE}
# 执行四种不同类型的索引合并
wvs7_lj <- left_join(wvs7_eq,  country_info, by = join_by(country == nation))
wvs7_rj <- right_join(wvs7_eq, country_info, by = join_by(country == nation))
wvs7_ij <- inner_join(wvs7_eq, country_info, by = join_by(country == nation))
wvs7_fj <- full_join(wvs7_eq,  country_info, by = join_by(country == nation))

# 验证四种连接的结果
wvs7_lj$country |> unique()
wvs7_rj$country |> unique()
wvs7_ij$country |> unique()
wvs7_fj$country |> unique()
```


## 现学现练

请用一个 dplyr 管道在 `wvs7` 上完成以下操作：

1. 新建变量 `avg_confidence`——`confidence_gov` 与 `confidence_court` 的算术平均。
2. 筛选出国家为日本、年龄严格介于 40 到 60 之间、且 `avg_confidence` 大于 3 的观测。
3. 按 `avg_confidence` 降序排列。
4. 只保留 `age`、`incomeLevel`、`equalIncentive`、`avg_confidence` 四个变量。

```{r final_exercise, exercise = TRUE}

```

```{r final_exercise-solution}
wvs7 |>
  mutate(avg_confidence = (confidence_gov + confidence_court) / 2) |>
  filter(
    country == "Japan",
    age > 40,
    age < 60,
    avg_confidence > 3
  ) |>
  arrange(desc(avg_confidence)) |>
  select(age, incomeLevel, equalIncentive, avg_confidence)
```


## 总结

- **数据探索**：`nrow()`、`ncol()`、`glimpse()`、`names()`、`unique()`、`table()`
- **数据梳理**
    - 管道符：`|>`
    - 选择列：`select()`
    - 重命名：`rename()`
    - 筛选行：`filter()`
    - 排序：`arrange()`
    - 新增或修改：`mutate()`
- **数据合并**
    - 行合并：`bind_rows()`
    - 列合并：`bind_cols()`
    - 连接：`left_join()`、`right_join()`、`inner_join()`、`full_join()`
