---
title: "基础数学概念"
subtitle: "Learning R with Dr. Hu and His Friends"
author: "胡悦（清华大学政治学系）"
output:
  learnr::tutorial:
    language: "zh"
    progressive: true
    allow_skip: true
runtime: shiny_prerendered
---


```{r setup, include=FALSE}
knitr::opts_chunk$set(echo = TRUE,
                      message = FALSE,
                      warning = FALSE,
                      out.width = "100%")
```

## 知识点

- 基础代数
- 向量
- 矩阵与解方程


## 基本运算

R 里面的运算符号与数学中的基本一致，比如 `+`、`-`、`*`、`/`。

```{r algebra-basic}
# 基础四则运算
1 + 2
3 - 4
5 * 6
7 / 8

# 复合运算
(2 + 4) / (5 - 3)
```

<div class="alert alert-info">

**空格的使用**

数字与运算符之间加入空格是出于提高代码可读性的考虑——R 本身有没有空格并不影响运算。下面的代码即使空格不规则，也能正确运行：

```{r whitespace-demo}
(2+4) /  (  5-   3        )
```

对于一些旧代码以及来自别人的代码，使用者可以通过 **styler**、**air** 等软件包对它们进行一键式统一格式。

</div>

###

除了四则运算外，R 还能完成更复杂的算术：幂运算（`^`）、取余（`%%`）、对数（`log()`、`log10()`）、指数（`exp()`）、平方根（`sqrt()`）、绝对值（`abs()`）。

```{r complex-math}
10^2
5 %% 3      # 余数
log(11)
log10(100)
exp(12)

# 开方两种方式
9^(1/2)
sqrt(9)

# 取绝对值
abs(-9)
```

###

三角函数：

```{r triangle}
sin(pi)
cos(pi)
tan(pi / 2)

acos(1)
asin(1)
atan(0.5)
```

###

R 中预存了一系列常用常量。`pi` 是其一，还有 `letters`、`LETTERS`、`month.name`、`month.abb` 等。在下方试一试：

```{r reserved, exercise = TRUE}

```

```{r reserved-solution}
letters
month.name
```


### 科学计数法

上例中 `tan(pi / 2)` 输出 `1.633124e+16`，这是**科学计数法**：实数 a（1 ≤ |a| < 10）与 10 的整数次幂之积。字母 `e`（exponential）连接系数与指数。所以 200 = 2×10² 写作 `2e2`，0.002 = 2×10⁻³ 写作 `2e-3`。


### 布尔代数

R 中布尔代数的两种结果用 `TRUE` / `FALSE` 表示（也可简写为 `T` / `F`）。在数值环境中，`FALSE` 视为 0，`TRUE` 视为 1。三种布尔连接符：`&`（与）、`|`（或）、`!`（非）。布尔"空集"是 `NULL`。

布尔代数常与不等式搭配：`==`、`!=`、`>`、`<`、`>=`、`<=`。

```{r boolean}
# 等式
1 == 2
1 == TRUE   # TRUE、FALSE 是赋予逻辑属性的 1 和 0
0 != F

# 不等式
1 != 2
1 > 2
1 < 2
1 >= 2
1 <= 2

# 布尔运算
3 > 2 & 2 > 1
12 & 2 > 2
-3 | 2 > 2
```

`3 > 2 & 2 > 1` 先分别判断不等式，再做布尔运算。当只让一个特定值参与布尔代数运算时（如 `12 & 2 > 2`），R 会进行类似自相等判断。

<div class="alert alert-info">

**等于的使用**

R 中单个等号 `=` 留作了赋值符（详见第 4 章），所以表达相等需要用 `==`。这种写法也与 `!=`、`>=`、`<=` 保持一致。初学时常会忘记用 `==`，多加练习就好。

</div>


## 向量

R 中 `c()`（concatenate，组合）用来创建向量。对于连续整数，冒号 `:` 是简写。`seq()` 是第三种创建方式。

```{r vector}
# 方式一：c()
a  <- c(11, 12, 13, 14, 15)

# 方式二：冒号（仅适用于连续整数）
a1 <- 11:15

# 方式三：seq()
a2 <- seq(from = 11, to = 15, by = 1)
a3 <- seq(11, 15)

# 验证三种方式生成的结果是否完全一致
a == a1
a == a2
a == a3
```


### 索引

方括号 `[]` 用来从向量中提取元素。

```{r indexing}
a <- c(11, 12, 13, 14, 15)

# 单个元素
a[2]
a[5]

# 多个元素
a[c(3, 4)]
```

<div class="alert alert-info">

**赋值符 `<-`**

`<-` 是 R 中最常用的赋值符。箭头指向左边，表示把右边的对象"存进"左边的名字。

R 几乎是目前流行编程语言中唯一使用 `<-` 作赋值符的，其他语言多用单个等号 `=`。这要追溯到 R 的前身 S 语言。上世纪六十年代，名为 APL（A Programming Language）的编程语言流行起来，APL 含有很多特殊字符，配套键盘右上角有一个左箭头键，`<-` 由此而来。APL 没落后，这个习惯被保留进了 S，进而保留进了 R。

R 为该符号设定了快捷键：Windows / Linux 上是 **Alt + -**，Mac 上是 **Option + -**。

</div>


### 向量四则运算

加减法：对应元素相加减：

$$\vec{a} \pm \vec{b} = (a_1 \pm b_1,\; a_2 \pm b_2,\; \ldots,\; a_n \pm b_n).$$

```{r vec-add}
a <- c(11, 12, 13, 14, 15)

# 向量与标量加减
b <- a + 4
c <- a - 0.5

# 向量加减
a + b
a - c
```

###

乘法上，`*` 是**元素积**（哈达玛积，Hadamard product），`%*%` 是**内积**（点乘），`%o%`（或 `outer()`）是**张量积**（外积）。

```{r vec-mult}
a <- c(11, 12, 13, 14, 15)
b <- a + 4

# 元素积（Hadamard product）
a * b

# 内积（点乘）
a %*% b

# 外积/张量积
a %o% b
```

<div class="alert alert-info">

**向量的"非常规"运算**

数学上向量没有"除法"运算。但在 R 中，`a / b` 具有明确定义，代表元素逐项相除。

```{r vec-div}
a <- 11:15
b <- a + 4

a / b
```

</div>

###

当两个向量长度不一致时，R 会自动启动**回收原则**（recycling rule）：短向量被循环使用，直到匹配上长向量的长度。比如 `e <- c(1, 2)` 配 `a` 长度为 5 时，`e` 被扩成 `(1, 2, 1, 2, 1)`。

```{r cycle}
a <- 11:15
e <- c(1, 2)

a * e
```

R 会同时给一个警告。

###

`c()` 也可以创建字符型向量——记得每个元素加双引号：

```{r char-vec}
aSentence <- c("I", "am", "from", "People's Republic of China", ".")
aSentence
```


### 现学现练

**练习一**：根据下面的赋值，请解释并推算每个表达式的结果。

```{r q-recycle, exercise = TRUE}
a <- 11:15
e <- c(1, 2)

a - e
a / e
```

```{r q-recycle-solution}
# e 被回收为 (1, 2, 1, 2, 1) 以匹配 a 的长度。
#
# a - e: 11-1, 12-2, 13-1, 14-2, 15-1 = 10 10 12 12 14
# a / e: 11/1, 12/2, 13/1, 14/2, 15/1 = 11 6 13 7 15
```

**练习二**：推演干支纪年系统

干支纪年由十天干和十二地支组合而成。理论上 120 种组合，实际只取 60 种构成完整甲子：阳干（奇数位）只配阳支，阴干（偶数位）只配阴支。

- **十天干**：甲、乙、丙、丁、戊、己、庚、辛、壬、癸
- **十二地支**：子、丑、寅、卯、辰、巳、午、未、申、酉、戌、亥

> **提示**
>
> - `seq()` 配合 `%%` 可以分阴阳。
> - `outer()` 生成两两组合。
> - `paste0()` 可以把字符串粘起来，比如 `paste0("甲", "子")` 返回 `"甲子"`。

```{r tiandi, exercise = TRUE}
tiangan <- c("甲", "乙", "丙", "丁", "戊", "己", "庚", "辛", "壬", "癸")
dizhi   <- c("子", "丑", "寅", "卯", "辰", "巳", "午", "未", "申", "酉", "戌", "亥")
```

```{r tiandi-solution}
tiangan <- c("甲", "乙", "丙", "丁", "戊", "己", "庚", "辛", "壬", "癸")
dizhi   <- c("子", "丑", "寅", "卯", "辰", "巳", "午", "未", "申", "酉", "戌", "亥")

tg_yang <- tiangan[seq(tiangan) %% 2 == 1]
tg_yin  <- tiangan[seq(tiangan) %% 2 == 0]

dz_yang <- dizhi[seq(dizhi) %% 2 == 1]
dz_yin  <- dizhi[seq(dizhi) %% 2 == 0]

outer(tg_yang, dz_yang, FUN = paste0)
outer(tg_yin,  dz_yin,  FUN = paste0)
```


## 矩阵

向量是一维的，矩阵是两个以上向量组成的二维世界。

$$
A_{2 \times 2} = \begin{pmatrix} 1 & 3 \\ 2 & 4 \end{pmatrix}.
$$

```{r matrixA}
# 创建一个 2 行的矩阵，数据按列填充
matrix(c(1, 2, 3, 4), nrow = 2)
```

`nrow` 是 "number of rows"；`ncol` 是 "number of columns"。两者只指定一个即可，另一个 R 会自动算。R 按"列优先"（column-major order）填充矩阵。回收原则同样适用：

```{r matrix-recycle}
matrix(1:3, nrow = 2)
```

###

矩阵元素通过行 × 列索引。位置留空表示"全部"。

```{r element}
A <- matrix(1:3, nrow = 2)

A[1, 2]
A[1, ]
A[, 2]
```


### 单一矩阵运算

转置（transposition）将行列互换。在 R 中是 `t()`。

```{r matrixB}
A <- matrix(1:3, nrow = 2)

A
t(A)
t(t(A))
```

<div class="alert alert-warning">

**嵌套调用的逻辑**

`t(t(A))` 是**由内而外**计算：R 先算 `t(A)`，再把结果作为外层 `t()` 的输入。这与数学上的复合函数 $g(f(x))$ 原理一致。

</div>


### 矩阵运算

矩阵运算与向量类似。加减法要求维度相同。乘法包括元素积、内积、外积、交叉积（`crossprod()` 计算 $X^{\!\top} X$ 或 $X^{\!\top} Y$）。

```{r matrix_times}
B <- matrix(1:6, nrow = 2)
C <- matrix(6:1, nrow = 2)
D <- matrix(6:1, nrow = 3)

B
C
D

# 加减法（要求维度相同）
B + C
B - C

# 各种乘法
B * C            # 元素积（Hadamard）
B %*% D          # 内积
B %o% C          # 外积/张量积
crossprod(B, C)  # 交叉积：t(B) %*% C
```


### 解方程组

很多统计方法本质都是解线性方程组。考虑：

$$
\begin{cases}
a + b + c = 6, \\
3a + 2b + 4c = 9, \\
2a + 2b - 6c = 4.
\end{cases}
$$

矩阵 **B** 为系数，$\vec{y}$ 为右侧，$\vec{x}$ 是解：$\vec{y} = \mathbf{B}\vec{x}$。这与回归方程 $y = \beta_0 + \beta_1 x_1 + \cdots + \beta_n x_n + \epsilon$ 形式相似。R 中 `solve()` 直接求解：

```{r equations}
B <- matrix(c(1, 3, 2, 1, 2, 2, 1, 4, -6), nrow = 3)
B

y <- c(6, 9, 4)

x <- solve(B, y)
x
```


## 要点总结

- **赋值**：`<-`
- **布尔逻辑**：`==`、`!=`、`>`、`<`、`&`、`|`、`!`
- **向量**：`c()`、`seq()`、`[]`
- **矩阵**：`matrix()`、`nrow()`、`ncol()`、`t()`、`solve()`
