---
title: "基础数学概念"
subtitle: "Learning R with Dr. Hu and His Friends"
author: "胡悦（清华大学政治学系）"
output:
  learnr::tutorial:
    language: "zh"
    progressive: true
    allow_skip: true
runtime: shiny_prerendered
---


```{r setup, include=FALSE}
knitr::opts_chunk$set(echo = TRUE,
                      message = FALSE,
                      warning = FALSE,
                      out.width = "100%")
```

## 知识点

- 基础代数
- 向量
- 矩阵与解方程

> **本章研究问题：** R 语言中数据分析的底层逻辑是什么？

R 的诸多基础语法和基本函数，也与（线性）代数的概念和操作是紧密对应的。因此，本章将从这些基础概念入手，引导大家进入 R 的世界。

## 基本运算

R 里面的运算符号与数学中的基本一致，比如加 `+`、减 `-`、乘 `*`、除 `/`。
在 R 控制台（"Console"面板）按照您写数学算式一样书写计算命令，然后回车，就会得到相应的结果。比如下面的一些例子：

```{r algebra-basic}
# 基础四则运算（加、减、乘、除）
1 + 2
3 - 4
5 * 6
7 / 8

# 复合运算
(2 + 4) / (5 - 3)
```

<div class="alert alert-info">

**空格的使用**

上面的算式中数字与运算符之间都加入了空格。
这完全是出于提高代码可读性的考虑对。
于 R 来说，有没有空格并不影响运算：

```{r whitespace-demo}
# 虽然下面这行代码加了很多不规则的空格，看起来很乱，但 R 依然能正确运行
(2+4) /  (  5-   3        )
```

但对阅读者来说，空格能帮助识别代码单元。
建议初学者在最开始就养成这些良好的代码书写习惯。对于一些旧代码以及来自别人的代码，使用者可以通过 **styler**、**air** 等软件包对它们进行一键式统一格式。

</div>

###

除了四则运算外，当然也可以使用 R 来完成更复杂的算术任务：

```{r complex-math}
10^2
5 %% 3      # 余数
log(11)
log10(100)
exp(12)

# 开方两种方式
9^(1/2)
sqrt(9)

# 取绝对值
abs(-9)
```

###

其他数学运算形式虽不那么常见，但基本也都能在 R 中找到对应的函数，比如三角函数等：

```{r triangle}
sin(pi)
cos(pi)
tan(pi / 2)

acos(1)
asin(1)
atan(0.5)
```

###

顺便说一下，在 R 中预存了一系列常用的数字和文字量，方便使用者直接取用，比如上面例子中的 `pi` 。
类似的预存常量（reserved words）还包括大小写英文字母（`letters`、`LETTERS`），月份名称和缩写（`month.name`、`month.abb`）等：

```{r reserved}
letters
month.name
```


### 科学计数法

上例中，`tan(pi / 2)` 的输出值为 `1.633124e+16`，这种表达方式将一个数表示为实数 a 与 10 的 n 次幂的乘积（1 ≤ |a| < 10，n 为整数），就是所谓的"科学计数法"（scientific notation）。
基于此，`2.8e+10` 转换为普通数字形式，应为多少呢？

```{r sn}
format(2.8e+10, scientific = FALSE, big.mark = ",")
```

### 布尔代数

除数学运算外，还有一种运算也扮演着十分重要的角色，就是布尔代数（Boolean algebra）。在 R 中，布尔代数的两种结果分别用 `TRUE`（"真"，注意大写）、`FALSE`（"假"）来代表，也可以简写作 `T` 和 `F`。
在数值运算环境中，逻辑值会被自动强制转换为数值，其中 FALSE 被转换为 0，TRUE 被转换为 1（例如 `TRUE + 1` 等于 2）。
三种常见的运算分别标记为：`&`（and 与）、`|`（or 或）和 `!`（not 非）。
另外布尔代数中"空集"（null），也被设置为一个固定对象 `NULL`。

在 R 中，布尔代数经常与不等式一起，对运算对象的状态进行判断。R 中不等式可以通过等于（`==`）、不等于（`!=`）、大于（`>`）、小于（`<`）、大于等于（`>=`）、小于等于（`<=`）来搭建。下面几个例子都是对不等式的判断，结果均是真、假。

```{r boolean}
# 等式
1 == 2
1 == TRUE   # TRUE、FALSE 是赋予逻辑属性的 1 和 0
0 != F

# 不等式
1 != 2
1 > 2
1 < 2
1 >= 2
1 <= 2

# 布尔运算
3 > 2 & 2 > 1
12 & 2 > 2
-3 | 2 > 2
```


下面这个式子的结果是什么？

```{r judge, exercise = TRUE}
3 > 2 > 1
```

```{r judge-solution}。
# 要表达数学上的"3 大于 2 大于 1"，应该写：
(3 > 2) & (2 > 1)
```


## 向量

下面我们进入线性代数部分。先一起回忆一个基础概念：向量（vector）。从数学角度来说，向量就是一串数，一串有方向的数。
在 R 中，一个向量有三种常用的生成方法：

```{r vector, exercise = TRUE}
# 方式一：使用 c() 函数逐个录入（最基础的方法）
a  <- c(11, 12, 13, 14, 15)

# 方式二：使用冒号 : 运算符（仅适用于连续整数）
a1 <- 11:15

# 方式三：使用 seq() 函数（适用于更复杂的序列）
a2 <- seq(from = 11, to = 15, by = 1)
a3 <- seq(11, 15)

# 验证三种方式生成的结果是否完全一致
a == a1
a == a2
a == a3
```

### 索引

向量的每个要素都可以通过角标方式标识。
在 R 中，这个标识动作通过 `[]` 来实现:

```{r indexing, exercise = TRUE}
# 创建演示向量
a <- c(11, 12, 13, 14, 15)

# 提取单个元素（直接写位置编号）
a[2]
a[5]

# 提取多个元素（在方括号内放入一个位置向量）
a[c(3, 4)]
```

### 向量四则运算

向量可以进行加法、减法和乘法运算，运算符的符号（如 `+`、`-`、`*`）与初等代数相同：

```{r vec-add, exercise = TRUE}
a <- c(11, 12, 13, 14, 15)

# 向量与标量加减
b <- a + 4
c <- a - 0.5

# 向量加减
a + b
a - c
```

###

乘法上，向量间用 `*` 连结，表示进行**元素积**运算（element-wise product，也叫**哈达玛积**，Hadamard product）。
另外还有一种降维的乘法，能将两个向量关系"浓缩"为一个数，即求**内积**（inner product，又称**点乘**或**数量积**）。
与降维求内积对应的，是将两个变量"扩张"成矩阵的**张量积**（outer product）。
在 R 里张量积可以使用 `%o%` 连接两个向量或者使用 `outer()` 命令计算。
求张量积的过程在 R 中其实还能做一些运算之外的事情，比如将两个向量中所有元素两两组合。

下面是上述三种乘法在 R 中的应用例子：

```{r vec-mult}
a <- c(11, 12, 13, 14, 15)
b <- a + 4

# 元素积（Element-wise product）
# 对应位置元素相乘：(a1*b1, a2*b2, ...)
a * b

# 内积（Inner product / Dot product）
# 结果是一个标量：sum(a*b)
a %*% b

# 外积/张量积（Outer product）
# 结果是一个矩阵：A[i,j] = a[i] * b[j]
a %o% b
```

<div class="alert alert-info">

**向量的"非常规"运算**

由于向量的数量积和向量积都没法进行逆运算，获得唯一解，所以数学上，向量是没有"除法"运算的。但在 R 中，`a / b` 具有明确定义，代表的是元素之间的逐项除法，即 `a[1]/b[1]`、`a[2]/b[2]`、`a[3]/b[3]`...，如下面例子所示：

```{r vec-div}
a <- 11:15
b <- a + 4

# 元素逐项相除
a / b
```

</div>

###

另外，当两个向量所含的元素不一样多时，R 会自动启动**回收原则**（recycling rule）。短向量中元素将会被重复使用，直到匹配上长向量的元素个数。比如，假如有个向量 $\vec{e} = (1, 2)$。当它和 $\vec{a}$ 相乘时，R 会先将其扩充为 (1, 2, 1, 2, 1)，然后再进行元素相乘。这种方式对加、减和元素除法也同样起作用。

```{r cycle}
a <- 11:15
e <- c(1, 2)

a * e
```

R 唯恐您没有发现这种情况，除了输出结果，还专门写了个警告小条儿（warning）提醒您："您给少啦，所以我只能回收利用了。"

###

此外，值得注意的是，我们也可以使用 `c()` 函数创建字符型向量，但记得要为各字符加上双引号，示例如下：

```{r char-vec}
# 创建字符向量，注意每个元素需用双引号包裹
aSentence <- c("I", "am", "from", "People's Republic of China", ".")
aSentence
```


### 现学现练

**练习一**：根据前文中 a 和 e 的赋值，请解释并推算下面算式的结果是如何得出的。

```{r q-recycle, exercise = TRUE}
a <- 11:15
e <- c(1, 2)

a - e
a * e
a / e
```

```{r q-recycle-solution}
# 向量 a 长度为 5，向量 e 长度为 2
# 为了进行运算，R 会自动将较短的向量 e 循环使用，直到匹配 a 的长度
# e 被循环成 c(1, 2, 1, 2, 1)（重复使用 1, 2 直到达到 5 个元素）
#
# a - e 的详细计算：
#   11 - 1 = 10
#   12 - 2 = 10
#   13 - 1 = 12
#   14 - 2 = 12
#   15 - 1 = 14
# 结果：10 10 12 12 14
#
# a * e 的详细计算：
#   11 * 1 = 11
#   12 * 2 = 24
#   13 * 1 = 13
#   14 * 2 = 28
#   15 * 1 = 15
# 结果：11 24 13 28 15
#
# a / e 的详细计算：
#   11 / 1 = 11
#   12 / 2 = 6
#   13 / 1 = 13
#   14 / 2 = 7
#   15 / 1 = 15
# 结果：11 6 13 7 15
```

###

**练习二**：综合应用——推演干支纪年系统

我国传统历法使用"干支纪年"系统，由十天干和十二地支组合而成。

虽然理论上有 120 种可能的组合，但由于历法和农业发展等多种原因，我们的祖先从中择取了 60 种组合来形成一个完整的"甲子"。后世以阴阳角度诠释了怎么从 120 中择 60。

您的任务就是利用我们上面学到的知识来用 R 推演六十甲子。当然，实际的推算有点繁琐，而我们又是文科生、还是 R 语言的初学者，所以独立解不出题来再正常不过。下面是推算的条件：

- **十天干**：甲、乙、丙、丁、戊、己、庚、辛、壬、癸
- **十二地支**：子、丑、寅、卯、辰、巳、午、未、申、酉、戌、亥

配对规则：

- 阳性天干（奇数位：甲、丙、戊、庚、壬）配对阳性地支（奇数位：子、寅、辰、午、申、戌）
- 阴性天干（偶数位：乙、丁、己、辛、癸）配对阴性地支（偶数位：丑、卯、巳、未、酉、亥）

```{r tiandi, exercise = TRUE}
tiangan <- c("甲", "乙", "丙", "丁", "戊", "己", "庚", "辛", "壬", "癸")
dizhi   <- c("子", "丑", "寅", "卯", "辰", "巳", "午", "未", "申", "酉", "戌", "亥")
```

> **提示**
>
> - `seq()` 和 `%%` 运算符可以用来区分阴阳属性
> - `outer()` 可以用来生成两个向量的所有组合
> - 如果您想最后输出的是六十甲子的文字，而不只是天干、地支对应的索引码的话，可能要用到一个"超纲"函数：`paste0()`。这个函数就像它的名字所表达的，可以把任何两串向量"粘"起来，比如把"甲"、"子"变成"甲子"，语法长这样：`paste0("甲", "子")`。

```{r tiandi-solution}
tiangan <- c("甲", "乙", "丙", "丁", "戊", "己", "庚", "辛", "壬", "癸")
dizhi   <- c("子", "丑", "寅", "卯", "辰", "巳", "午", "未", "申", "酉", "戌", "亥")

# 第一步：数据清洗——区分阴阳属性
# 利用 seq() 生成索引序号，用 %% 2 判断奇偶
# 奇数位为阳（%% 2 == 1），偶数位为阴（%% 2 == 0）
tg_yang <- tiangan[seq(tiangan) %% 2 == 1]
tg_yin  <- tiangan[seq(tiangan) %% 2 == 0]

dz_yang <- dizhi[seq(dizhi) %% 2 == 1]
dz_yin  <- dizhi[seq(dizhi) %% 2 == 0]

# 第二步：矩阵生成——构建六十甲子组合
# 使用 outer() 函数计算外积，但通过 FUN = paste0 将数学乘法改为字符串拼接
outer(tg_yang, dz_yang, FUN = paste0)  # 阳干配阳支（30 个）
outer(tg_yin,  dz_yin,  FUN = paste0)  # 阴干配阴支（30 个）
```


### 向量性质

```{r vec-property}
a <- 11:15

# 长度
length(a)

# 最值
max(a)
min(a)

# 平均值
mean(a)

# 中位数
median(a)

# 方差
var(a)
```

> 这些命令在之后基于数据的变量运算中均可通用。


## 矩阵

下面我们进入矩阵运算。向量是一维的——一串数。矩阵是两个以上向量组成的二维世界。在数学书上，一个矩阵长这个样子：

$$
A_{2 \times 2} = \begin{pmatrix} 1 & 3 \\ 2 & 4 \end{pmatrix}.
$$

在 R 中，一个矩阵长这个样子：

```{r matrixA}
# 创建一个 2 行的矩阵，数据按列填充
matrix(c(1, 2, 3, 4), nrow = 2)
```

是不是不能说非常相似，简直就是一模一样？而且 R 怕您不好找某些单元值的位置，连行、列号都帮您找好了。

让我们再来仔细看看这行命令：`matrix`，一如既往的直白英语：既然要做一个矩阵，就以矩阵作为命令的名称；`c(1, 2, 3, 4)` 是创建矩阵的原材料（如同前面提到的，这里您也可以写成 `1:4` 或者 `seq(1, 4)`，效果是一样的）；`nrow = 2` 则告诉 R，这些原材料要排成 2 行。这里面的 `nrow` 就是 "number of rows"——一种 R 里面常见的缩写。除了用 `nrow` 定义行数，使用者也可以使用 `ncol`（number of columns）来定义列数创建矩阵，比如 `matrix(c(1, 2, 3, 4), ncol = 2)`。需要提醒大家的是，在单次调用中不能同时指定 `nrow` 和 `ncol`；只需指定一个，另一个 R 会自动计算。

###

还有一点值得注意的是，R 书写矩阵是采用"按列填充"的方式（column-major order），即先填满第一列再填充第二列。这种填充方式与 FORTRAN 等编程语言一致，但与数学中的行优先习惯不同。此外，矩阵构造同样遵循向量运算中的回收原则（recycling rule）：当提供的元素数量不足时，R 会循环使用整个输入向量的元素顺序来补足。下面的例子就展示了这种情况：我们只给了 1、2、3，却让 R 生成一个有两行的矩阵，因为需要 4 个元素但只给了 3 个，于是回收第一个元素 1 来补足。当这种情况发生时，我们同样会收到一个警告提示信息。

```{r matrix-recycle}
# 创建一个 2 行的矩阵
matrix(1:3, nrow = 2)
```

###

和在向量中一样，矩阵中也可以使用下角标来标记元素位置，通常以行 × 列的方式标记，比如我们将上面的矩阵命名为 $A$，那么 $A_{12}$ 就代表矩阵第 1 行、第 2 列的元素，即 3。在 R 中，也可以通过这种标记来提取矩阵中的特定元素，比如 $A_{12}$ 就可以写成 `A[1, 2]`。另外，R 中如果行或列位标记留空，则代表选择全行或全列，比如 `A[1, ]` 则等同于 `A[1, 1:2]`，行位记数，纵位留空，代表选择全行；同理，`A[, 2]` 等同于 `A[1:2, 2]`，选择全列。

```{r element}
# 准备工作：先建立矩阵 A
A <- matrix(1:3, nrow = 2)

# 精确提取：提取第 1 行、第 2 列的那个特定元素
A[1, 2]

# 行提取：提取第 1 行的所有元素
A[1, ]

# 列提取：提取第 2 列的所有元素
A[, 2]
```


### 单一矩阵运算

对于矩阵，我们可以操作的东西有很多，有一些还会延伸到之后数据框（data frame）的操作中去。对于单一矩阵，最常见的操作是**转置**（transposition），即把矩阵的行列互换。根据这个性质可知，对一个矩阵做两次转置，也就是行列互换了一次，然后又换了回来，得到的就是原矩阵。在数学课本上通常可以用上角标 T 来标识，比如对 **A** 矩阵的转置就是 $\mathbf{A}^{\!\top}$。在 R 中通过以 transposition 这个词的首字母命名的命令 `t()` 来实现。

```{r matrixB}
A <- matrix(1:3, nrow = 2)

# 查看原始矩阵
A

# 进行一次转置
t(A)

# 进行两次转置（还原）
t(t(A))
```

<div class="alert alert-warning">

**嵌套调用的逻辑**

上面的例子中用到了 `t(t(A))` 嵌套的做法。这是一种常见的编程书写方式，基本原则是"**由内而外**"，先从最里面一层的命令（如 `t(A)`）算起，后将运算结果（`t(A)` 的结果）视为外层命令的输入数据，继续进行外层运算（`t(t(A))` 的结果），直至不存在更外层的运算为止。这种计算方式和数学上的复合函数的原理是一致的（类似 $g(f(x))$ 这种东西）。

</div>


### 矩阵运算

矩阵间的运算，加减法只能在同维矩阵间进行（同行数、同列数），就是对应元素间相加减：$A \pm B = a_{ij} \pm b_{ij}$。矩阵乘法则可以看作向量乘法的扩展（或者说，向量乘法可以看作一维矩阵的乘法）。与上面提到的三种向量乘法相对应，矩阵之间也可以进行元素积、内积和张量积的运算。不同的是，在 R 中，之前求向量张量积的命令 `%o%`（或 `outer()`），在矩阵层面同样会得到更高维的数组（array），对应线性代数中的外积（outer product）。`crossprod()` 在 R 中通常表示交叉乘积（cross-product），即 $X^{\!\top} X$ 或 $X^{\!\top} Y$，用于计算 Gram 矩阵、协方差矩阵等，并不对应数学上的张量积。另外，对于两个矩阵的内积运算，要求是前一个矩阵的列数必须等于后一个矩阵的行数才能采用 `%*%`。

上面这些内容需要一定的线性代数知识来理解，而且在目前文科研究中直接应用的机会不多，因此我们仅使用例子演示一下。尤其乘法部分，如果某些地方没看懂也没关系，可以等之后真用到时候再进行专门学习。下面这个例子中，我们首先创建三个矩阵：

- 一个由 1 到 6 组成的 2 行的矩阵 **B**；
- 一个由 6 到 1 组成的 2 行的矩阵 **C**；
- 一个由 6 到 1 组成的 3 行的矩阵 **D**。

如前面提到的，加减法只能在同等行、列数的矩阵之间进行，因此只能在 **B** 和 **C** 之间进行。元素积和张量积也有同样的性质。而内积的要求则是前列等于后行，因此只能在 **B** 和 **D** 之间进行。

```{r matrix_times}
# 准备数据：创建不同维度的矩阵
B <- matrix(1:6, nrow = 2)
C <- matrix(6:1, nrow = 2)
D <- matrix(6:1, nrow = 3)

# 查看矩阵结构
B
C
D

# 基础运算（要求维度相同）
B + C
B - C

# 乘法"大观园"：分别是元素积、内积、张量积、交叉积
B * C            # 元素积（Hadamard）
B %*% D          # 内积（Inner / Dot product）
B %o% C          # 张量积（Outer product）
crossprod(B, C)  # 交叉乘积：t(B) %*% C
```

以上代码块的运行展示了同维矩阵的加减法（对应元素操作）以及矩阵内积（行列运算）的结果。


### 解方程组

随着之后的学习，诸位会发现前面向量部分会被应用到之后很多数据分析的方法中，但矩阵部分用到的不多。那我们为什么要花费一些功夫来了解这些矩阵运算和在 R 中的操作呢？这是因为我们之后会经常用到的数据框（data frame），在概念上可被视为一种具有特殊性质的矩阵。不仅是一些在矩阵上实施的操作也可以应用在数据框上（比如 `t()`），还有一些在新文科领域应用的基础技法，本质上也和矩阵运算具有紧密联系，比如线性代数解多元方程就和估算多元回归系数之间有肉眼可见的相似性。我们用下面的例子进行说明：

$$
\begin{cases}
a + b + c = 6, \\
3a + 2b + 4c = 9, \\
2a + 2b - 6c = 4.
\end{cases}
$$

上面是所有同志都做过的解三元一次方程组。如果我们用矩阵 **B** 代表方程系数，$\vec{y}$ 为方程的右侧结果，$\vec{x}$ 是我们要求的方程的解。上面的方程就可以表示为

$$
\vec{y} = \mathbf{B} \vec{x}, \qquad
\begin{bmatrix} 6 \\ 9 \\ 4 \end{bmatrix} =
\begin{bmatrix} 1 & 1 & 1 \\ 3 & 2 & 4 \\ 2 & 2 & -6 \end{bmatrix}
\begin{bmatrix} b_1 \\ b_2 \\ b_3 \end{bmatrix}.
$$

这个就和估算一个回归方程的系数非常相似了：

$$
y = \beta_0 + \beta_1 x_1 + \beta_2 x_2 + \cdots + \beta_n x_n + \epsilon.
$$

在 R 中，上面的方程组可以很容易地求出来，使用的命令就是 `solve()`（英文的"解"）：

```{r equations}
# 定义方程组的系数矩阵 B (3x3)
# 对应方程左边的系数：a, b, c 的参数
B <- matrix(c(1, 3, 2, 1, 2, 2, 1, 4, -6), nrow = 3)
B

# 定义方程组的常数项向量 y
# 对应方程右边的结果：6, 9, 4
y <- c(6, 9, 4)

# 求解线性方程组
# 寻找向量 x，使得 B %*% x = y（即求出 a, b, c 的值）
x <- solve(B, y)
x
```

解方程组的一个直接应用就是解回归方程。回归方程通常可以以线性代数方式表达：比如，一个基本的回归方程就可以写成上面的形式，这和我们上面解的方程组非常相似了。


## 要点总结

> **小提示**
>
> 本章以及后续章节将涵盖较多知识点。其中，部分内容无需一次性掌握，建立初步印象即可，很多知识点的内涵以及操作将会在后续章节的场景应用中逐步深化理解。而另外一些内容则构成当前阶段的关键基础，若未能及时掌握，将直接影响后续理解。因此，每章结尾将设置要点小结，明确标识读者当前必须掌握的核心内容。

本章内容虽然涉及较多数学概念，但请各位同志不要有畏难情绪。我们学习本章的目的并非是成为数学家，而是为了理解 R 语言处理数据的底层逻辑。简单来说，R 语言设计的初衷就是为了统计计算，而统计计算在很大程度上依赖线性代数运算。因此，线性代数中的向量、矩阵等就成为了 R 中数据呈现的基本形式，布尔运算、向量运算、矩阵运算等则是未来我们会接触到的诸如回归模型、聚类分析的底层逻辑。

为了帮助大家更好地消化本章内容，我们将核心知识点归纳为以下四个模块。请对照检查自己是否已经掌握了这些概念：

- **数据赋值**：`<-`
- **布尔逻辑**
    - 判断符：`==`（等于）、`!=`（不等于）、`>`、`<`
    - 逻辑符：`&`（与）、`|`（或）、`!`（非）
- **向量及索引**
    - 向量创建：`c()`
    - 生成特定序列：`seq()`
    - 向量索引：`[]`
- **矩阵**
    - 创建矩阵：`matrix()`
    - 维度查看：`nrow()`、`ncol()`
    - 矩阵转置：`t()`
    - 矩阵求解 / 求逆：`solve()`

上述涉及到的向量与矩阵我们在后续的章节中还会进行细致讲解，大家目前只需了解即可。
